【裁判字號】    89,台上,6576
【裁判日期】    891102
【裁判案由】    重傷害
【裁判全文】
最高法院刑事判決                              八十九年度台上字第六五七六號
    上  訴  人  甲○○
右上訴人因重傷害案件，不服台灣高等法院高雄分院中華民國八十七年八月十三日第
二審判決（八十七年度上訴字第一三四三號，起訴案號：台灣屏東地方法院檢察署八
十六年度偵字第九二三九號），提起上訴，本院判決如左：
    主  文
原判決撤銷，發回台灣高等法院高雄分院。
    理  由
本件原判決認定上訴人甲○○於民國八十六年十一月二十七日上午十時四十五分許，
因不滿屏東市豐田里田寮巷中正國中（學校）車棚管理員曾神麟將該學校之後車棚大
門關上，使巷道寬度僅容許一輛機車通行，遂至後車棚責問曾某為何將車棚之大門關
閉，曾某答稱其係管理員，需看管車輛安全等語，雙方發生口角，曾神麟持打狗棒打
傷甲○○，甲○○被打後，返家持其所有之西瓜刀一支，又至該校後車棚，基於使人
受重傷之犯意，朝曾神麟左手臂等處砍數刀，曾神麟則以打狗棒抵擋，致該西瓜刀刀
鋒斷裂有一缺口，曾神麟則受有左手前臂深巨撕裂傷併橈動脈正中神經斷裂及肱二頭
肌橈側肱腕肌屈尺深及淺一、二、三、四、五指斷裂、硬腦膜下出血及頭皮撕裂傷之
傷勢；曾神麟受創後逃離現場，經路人送醫急救，甲○○自行罷手，未予追擊，甲○
○嗣於當日上午十一時許，在上址為警據報查獲，並扣得甲○○所有供其犯罪所用之
西瓜刀一支等情。因將第一審不當之科刑判決撤銷，改判論處上訴人使人受重傷未遂
罪刑。固非毫無見地。
惟查：(一)、科刑之判決書，理由與理由之間彼此不相適合者，即屬理由矛盾，其判決
當然違背法令。本件檢察官認上訴人所為係犯單一刑罰權之殺人未遂一罪，原審審理
結果，認定上訴人所為係犯單一刑罰權之重傷害未遂一罪，而變更起訴法條予以論罪
科刑；惟原判決於理由內先載明「核被告使人受重傷害未遂之行為，係犯刑法第二百
七十八條第三項第一項之重傷害未遂罪……公訴人認被告所為，係犯刑法第二百七十
一條第二項第一項之殺人未遂罪，起訴法條尚有未洽，應予變更」云云（見原判決理
由二），復於判決理由內敘明「又查無其他確切之證據足證被告有殺人未遂犯罪，應
認被告此部分犯罪不能證明，惟公訴人認被告此部分與前開論罪科刑部分，係裁判上
一罪關係，故不另為被告此部分無罪之諭知」云云（見原判決理由四），前者既將起
訴之殺人未遂變更起訴法條論以重傷害未遂一罪，後者竟謂上訴人被訴殺人未遂部分
不另為無罪之諭知，則原判決就單一之刑罰權而為二部分之判決，即有理由與理由之
間彼此間矛盾之情事，依上說法，自屬違法。(二)、事實審法院應於審判期日就被告否
認犯罪所為有利之辯解事項與證據予以調查，而於有罪判決理由內詳加論列，否則率
行判決，即屬於法有違。上訴人於原審審理中辯稱：「我因通路問題與曾神麟起衝突
，因曾神麟以打狗棒打我，我跑回家，他還追打我，我順手拿西瓜刀（有套子套住刀
子）抵擋，不知為何套子掉了，我看他流血，就沒有再持刀了，我沒有殺人犯意」云
云，並提出其受傷之診斷證明書為證（見原審卷第四六頁）。又被害人曾神麟於第一
審法院審理中指稱：「當天我要將門關起來，要他們從另一通路走……他（指被告）
來找我理論，後來我們打起來，我拿捧子抵擋，不慎被砍到手肘，至於頭部因大家在
氣頭上，不知如何就被砍到了，我要原諒他」，於原審調查時指稱：「當時口角時互
毆，我拿打狗捧打廖（指上訴人），廖逃跑，我追，他之後有拿一東西抵擋，但因那
東西之外殼掉落（原先西瓜刀有封住），才殺到我左手臂、頭部，我流血後，趕快叫
車送醫」（見原審卷第二七頁正面）各等語。究竟被害人曾神麟持打狗棒打傷上訴人
後，有無繼續追上訴人？抑上訴人前往與被害人理論時，上訴人手上已持有西瓜刀？
上訴人拿出西瓜刀時，該西瓜刀究有無護套？原審未進一步詳查究明，又未詳敘上訴
人所辯其係正當防衛云云，何以不足採之理由，非但審理猶有未盡，抑且理由欠備，
難稱適法。(三)、使人受重傷未遂與普通傷害罪之區別，應以加害時有無致人重傷之故
意為斷；至於被害人受傷之部位以及加害人所用之兇器，有時雖可藉為認定有無重傷
害故意之心證，究不能據為絕對之標準。依原判決所認定之事實，上訴人係不滿被害
人曾神麟將中正國中之後車棚大門關上，使巷道寬度僅容許一輛機車通行，遂至後車
棚責問被害人曾神麟為何將車棚之大門關閉，旋雙方發生口角，被害人曾神麟持打狗
棒打傷上訴人，上訴人被打後，始返家持其所有之西瓜刀一支，又至中正國中後車棚
，朝被害人曾神麟左手臂等處砍數刀，因事起偶發細故，上訴人究否因此即「基於使
人受重傷」之故意﹖已非無疑。且據原判決認定被害人曾神麟除受有左手前臂深巨撕
裂傷併橈動脈正中神經斷裂及肱二頭肌橈側肱腕肌屈尺深及淺一、二、三、四、五指
斷裂外，亦受有硬腦膜下出血及頭皮撕裂傷等處之傷害，似非上訴人蓄意砍被害人之
左手臂，原審並未詳細調查明白，徒以「扣案西瓜刀刀鋒銳利，經當庭檢視無訛，如
砍中人之身體，即足以致人受重傷，此為一般人所得以預見之事實，而被告竟持上開
西瓜刀朝曾神麟砍三、四下，為被告所自承，且觀卷附之驗傷診斷書所載，曾神麟所
受之傷勢，以左手前臂受創較重，其餘部分尚輕」，即認定上訴人「有使被害人曾神
麟左手受重傷之故意甚明」，實嫌率斷，亦有調查未盡之疏誤。(四)、原判決於論結欄
引刑事訴訟第三百六十九條第一項前段、第三百六十四條、第二百九十九條第一項前
段、第三百條之後，於第二百七十八條第三項、第一項之前端漏載「刑法」二字，致
形成無適用刑法之法條，亦有疏漏。(五)、刑事訴訟法第九十五條第一款規定：「訊問
被告應先告知犯罪嫌疑及所犯所有罪名，罪名經告知後，認為應變更者，應再告知」
，乃被告在刑事程序上應受告知之權利，為憲法第八條第一項正當法律程序保障內容
之一，旨在使被告能充分行使防禦權，以維審判程序之公平。其所謂「犯罪嫌疑及所
犯所有罪名」，除起訴書所記載之犯罪事實及所犯法條外，自包含依刑事訴訟法第二
百六十七條規定起訴效力所擴張之犯罪事實及罪名，暨依同法第三百條規定變更起訴
法條後之新罪名。法院就此等新增或變更之罪名，均應於其認為有新增或變更之情形
時，隨時、但至遲於審判期日前踐行上開告知之程序，使被告知悉而充分行使其防禦
權，始能避免突襲性裁判，而確保其權益；否則，如僅就原起訴之犯罪事實及罪名調
查、辯論終結後，擅自擴及起訴書所記載者以外之犯罪事實或變更起訴書所引應適用
之法條而為判決，就此等未經告知之犯罪事實及新罪名而言，無異剝奪被告依同法第
九十六條、第一百七十三條、第二百八十九條等規定所應享有而屬於憲法第十六條訴
訟基本權保障範圍內之辯明罪嫌及辯論（護）等程序權，抑且直接違背憲法第八條第
一項所稱「非由法院依法定程序不得審問處罰」之規定，難謂於判決無影響，自應認
該判決違背法令；至若就起訴效力擴張之犯罪事實及變更起訴法條之同一性事實，已
踐行刑事訴訟法第九十六條、第一百七十三條、第二百八十九條等規定之調查辯論程
序，僅未對被告告知新罪名而於判決無影響時，則屬訴訟程序違法。本件檢察官起訴
書原指訴上訴人觸犯刑法第二百七十一條第二項、第一項之殺人未遂罪嫌，原判決變
更起訴書所引用之上開法條，改依刑法第二百七十八條第三項、第一項之重傷害未遂
罪論科，依原審審判筆錄之記載，原審對於變更起訴法條之同一性事實，固已踐行調
查辯論程序，但僅對上訴人告知起訴書記載之犯罪事實及罪名，而未告知所犯新事實
、新罪名，依上開說明，其訴訟程序仍屬違法。以上諸端，或為上訴意旨所指摘，或
為本院得依職權調查之事項，應認原判決有撤銷發回更審之原因。
據上論結，應依刑事訴訟法第三百九十七條、第四百零一條，判決如主文。
中      華      民      國    八十九    年     十一     月      二      日
                              最高法院刑事第九庭
                                  審判長法官  曾  有  田
                                        法官  陳  宗  鎮
                                        法官  劉  介  民
                                        法官  魏  新  和
                                        法官  蕭  權  閔
      右正本證明與原本無異
                                              書  記  官
中      華      民      國    八十九    年     十一     月      七      日


司法院資訊處製作；財團法人民間司法改革基金會備份。
